【裁判字號】    93,重上更(一),104
【裁判日期】    950412
【裁判案由】    返還工程款等
【裁判全文】
臺灣高等法院民事判決             93年度重上更(一)字第104號
上  訴  人
即被上訴人  唐榮鐵工廠股份有限公司
法定代理人  乙○○
訴訟代理人  林慶雲律師
            楊靖儀律師
            陳裕文律師
複代 理 人  莊立群律師
被上訴人即
上  訴  人  港馬工程有限公司
法定代理人  甲○○
訴訟代理人  尤英夫律師
            鄭仁哲律師
            胡智忠律師
上列當事人間返還工程款等事件，兩造均對於中華民國89年4月2
6日台灣台北地方法院88年度重訴字第86號第一審判決提起上訴
，經最高法院第一次發回更審，本院於95年3月29日言詞辯論終
結，判決如下：
    主      文
原判決關於駁回上訴人唐榮鐵工廠股份有限公司下列第二項之訴
部分，及該部分假執行之聲請，暨訴訟費用（除確定部分外）之
裁判均廢棄。
被上訴人港馬工程有限公司應再給付上訴人唐榮鐵工廠股份有限
公司新台幣柒佰伍拾捌萬捌仟柒佰零貳元。
上訴人唐榮鐵工廠股份有限公司其餘上訴，及上訴人港馬工程有
限公司之上訴均駁回。
第一審訴訟費用關於命上訴人唐榮鐵工廠股份有限公司負擔部分
（除確定部分外），暨第二審及發回前第三審訴訟費用（除確定
部分外）關於上訴人唐榮鐵工廠股份有限公司上訴部分，由被上
訴人港馬工程有限公司負擔百分之三十三，餘由上訴人唐榮鐵工
廠股份有限公司負擔。第一審訴訟費用關於命上訴人港馬工程有
限公司負擔部分（除確定部分外），暨第二審及發回前第三審訴
訟費用（除確定部分外）關於上訴人港馬工程有限公司上訴部分
，由上訴人港馬工程有限公司負擔。
本判決第二項所命給付，於上訴人唐榮鐵工廠股份有限公司供擔
保新台幣貳佰伍拾萬元後，得假執行；但被上訴人港馬工程有
限公司如於執行標的物拍定、變賣或物之交付前，以新台幣柒佰
伍拾捌萬捌仟柒佰零貳元、或面額新台幣貳佰伍拾萬元之華碩股
份有限公司、或面額新台幣貳佰伍拾萬元之台積電股份有限公司
股票為上訴人唐榮鐵工廠股份有限公司預供擔保，或將請求標的
物提存，得免為假執行。
    事實及理由
一、上訴人即被上訴人唐榮鐵工廠股份有限公司（下簡稱唐榮公
    司）於原審起訴主張：伊前向交通部台灣區○道○○○路局
    （下稱高公局）承攬台灣國道中山高速公路汐止五股高架拓
    寬工程中之汐止內湖段（第1至6標合併標）工程（下簡稱系
    爭工程）。嗣於民國81年11月30日，將部分系爭工程分包與
    被上訴人即上訴人港馬工程有限公司（下稱港馬公司）承攬
    ，並與之簽訂基礎工程勞務契約（編號00-000-000，下簡稱
    系爭02契約）與橋樑結構物工程勞務契約（編號00-000-000
    ，下簡稱系爭03契約，與系爭02契約合稱系爭契約）。惟港
    馬公司承攬後，施工進度落後、品質低劣，又與其分包商間
    有財務糾紛，導致鋼管遭人破壞，長時處於停工狀態，經伊
    催告其改善，仍無法於時限內完成，伊乃於85年7月31日對
    之終止系爭契約。嗣港馬公司竟拒不依約結算，伊為確保後
    續工程順利進行，或代其墊付相關費用，負擔施工所致之損
    害與瑕疵修補等額外費用，加計已交付之預付款等項，港馬
    公司共應返還伊新台幣（下同）1億3959萬4849元等情，爰
    求為命港馬公司如數給付及自起訴狀繕本送達翌日起加計法
    定遲延利息之判決（關於已確定、未確定部分，詳如下三所
    載）。
二、被上訴人港馬公司則以：唐榮公司請求返還之工程預付款，
    依估驗計價明細表所載，乃伊依工程進度向唐榮公司請領之
    工程估驗計價款，屬雙方工程款之範圍，該款係支撐先進工
    法機具設備之費用。有關下角料金部分，伊迄系爭契約終止
    時，實際使用鋼筋總數為1萬4094.6公噸，依約應繳回4％即
    563.748公噸，以每公斤約2元計算，應返還之下角料金僅11
    2萬7496元，伊已繳交118萬6600元，唐榮公司應退還伊5萬
    9104元，伊自得就此與唐榮公司請求之金額相抵銷。有關物
    價指數調整款部分，依唐榮公司87年3月27日（八七）唐建
    三字第1022號函，系爭02契約及系爭03契約物價指數合計為
    負959萬257元。唐榮公司於終止系爭契約後2年，改請求伊
    返還1182萬8656元之物價指數調整款，洵無理由。有關超用
    鋼筋部分，唐榮公司指伊超用鋼筋1738公噸，係其概估之數
    量，伊實際祗超用787.837公噸，且每公噸應以8200元計算
    。至損害賠償部分，伊並無唐榮公司所指工程進度嚴重落後
    情形，系爭契約終止後，唐榮公司已依約接管伊所有之設備
    、機具、材料，並將之交付與後續施工之宏義工程股份有限
    公司（下稱宏義公司）施作，唐榮公司接管後變更施工方法
    ，並添加設備所支出之費用，與伊公司無關等語，資為抗辯
    。
三、本件經原審判決港馬公司應給付唐榮公司1982萬9945元本息
    （經港馬公司以5554萬2631元本息債權為抵銷抗辯後），並
    駁回唐榮公司其餘之訴。唐榮公司僅就原審判決敗訴其中56
    92萬7805元本息部分提起一部上訴（原審判決港馬公司以55
    54萬2631萬元本息債權抵銷，及駁回唐榮公司請求729萬446
    8元本息部分，因唐榮公司未上訴而確定）；另港馬公司亦
    就原審判決其敗訴部分提起上訴。嗣經本院前審判命港馬公
    司應再給付唐榮公司2539萬1184元本息，並駁回唐榮公司之
    其餘上訴及港馬公司之上訴。唐榮公司僅就其中請求給付29
    81萬5845元本息敗訴部分，提起一部上訴（本院前審判決駁
    回唐榮公司請求172萬0776元本息部分，因唐榮公司未上訴
    而確定）；而港馬公司則就其敗訴部分提起上訴。再經最高
    法院就本院前審判命港馬公司再給付100萬9702元本息（按
    係包含下角料金部分2058元及超用鋼筋部分100萬7644元）
    、駁回港馬公司對命其給付4萬3733元本息（按係下角料金
    請求部分）之上訴、及駁回唐榮公司請求給付2193萬元本息
    之訴部分廢棄發回更審（唐榮公司及港馬公司其餘上訴均駁
    回而告確定。換言之，本院前審駁回唐榮公司請求788萬584
    5元本息部分，及命港馬公司再給付2438萬1482元本息部分
    ，均已確定）。綜上，港馬公司應給付唐榮公司4416萬7694
    元本息部分（計算式：00000000+00000000＝00000000），
    唐榮公司業已勝訴確定。至唐榮公司請求7244萬3720元本息
    部分（計算式：00000000（港馬公司主張抵銷而可採）+000
    0000+0000000+0000000＝00000000），則已敗訴確定。唐榮
    公司上訴聲明為：（一）原判決除已確定部分外，關於駁回
    唐榮公司求為命港馬公司給付2293萬9702元及其法定利息部
    分之訴，與該部分假執行之聲請，暨命唐榮公司負擔該部分
    之訴訟費用之裁判均廢棄。（二）上開廢棄部分，港馬公司
    應再給付唐榮公司2293萬9702元及自88年1月27日起至清償
    日止，按週年利率5%計算之利息。（三）唐榮公司願供擔保
    請准宣告假執行。港馬公司答辯聲明則為：
    （一）上訴駁回。（二）如為不利於判決，願供新台幣或等
    值之華碩股份有限公司及台積電股份有限公司股票為擔保後
    ，免為假執行。另港馬公司上訴聲明為：（一）原判決除確
    定部分外，關於命港馬公司應給付唐榮公司4萬3733 元及其
    法定利息部分，與港馬公司負擔該部分訴訟費用之裁判均廢
    棄。（二）上開廢棄部分，唐榮公司在第一審之訴駁回。唐
    榮公司答辯聲明則為：（一）上訴駁回。
四、兩造不爭執之事實（見本院94年8月29日準備程序筆錄）
（一）唐榮公司前向高公局承攬系爭工程，嗣於81年11月30日，
      將部分系爭工程分包與港馬公司承攬，並與港馬公司簽訂
      系爭02契約與系爭03契約。
（二）依系爭03契約之規定，工程施工法應依支撐先進工法施作
      工程，不得以其他方法施工。港馬公司已依契約之規定履
      行，且所需之支撐先進工法之機械設備，均由港馬公司自
      費加以購置，並組裝（在唐榮公司與高公局全程監督下）
      完成兩套支撐先進工作架，作為施作系爭工程之用。
（三）兩造間系爭02契約與系爭03契約於85年7月31日，經唐榮
      公司單方終止並將港馬公司驅離工地。契約終止後，唐榮
      公司即依系爭03契約第13條第3款「契約終止後，乙方（
      即港馬公司）所有之工地機具材料等即由甲方（即唐榮公
      司）接管，其已完成部分經甲方認可後，依規定結算之，
      乙方所有人員自動撤離工地，不得異議。」之規定，將港
      馬公司所有之工地機具材料接管繼續使用。且契約終止後
      續工程之施作是由宏義公司接手繼續施工，唐榮公司並將
      所接管之港馬公司兩套支撐先進工作架和其他機具設備交
      給後續承包廠商宏義公司使用。
（四）系爭契約終止後，唐榮公司與宏義公司曾訂立原證三七號
      之分包契約（下簡稱原證三七分包契約），且唐榮公司請
      求高公局變更施工法，並經高公局函覆同意。
（五）唐榮公司承包之系爭工程已全部完工，並經過高公局驗收
      通過，已在通車使用。又唐榮公司未對高公局賠償任何損
      害。
（六）港馬公司所超用鋼筋之數量是為787.837噸。
（七）港馬公司已繳交之下角料金至85年6月30日止共計118萬66
      00元。
（八）上揭事實，並有兩造不爭執其形式真正（見本院同上筆錄
      ）之系爭02契約、系爭03契約、原證三七分包契約（以上
      均影本）附卷可稽（見外置證物原證一、原證二、原證三
      七），自堪信為真實。
五、本件經本院於94年8月29日與兩造整理並協議簡化之爭點為
    （見本院同上筆錄，並依本院論述之先後順序而調整其次序
    ，先此敘明）
（一）唐榮公司請求港馬公司返還85年7月之下角料金4萬5791元
      部分（即原審命港馬公司給付4萬3733元部分及本院前審
      命港馬公司再給付2058元部分）
  １、唐榮公司營建部內湖工務所86年3月8日（86）唐建內171
      號備忘錄（影本附於外置證物原證九內，下簡稱系爭備忘
      錄）是否因與高公局回函相符？或推論相符而可採？
  ２、系爭備忘錄之證據力如何？是否因港馬公司未確認而不可
      採？
（二）港馬公司就超用鋼筋應再給付唐榮公司100萬7644元（本
      院筆錄誤載為100萬9702元）部分
  １、是否因於原審89年4月12日言詞辯論時（下簡稱原審言詞
      辯論），港馬公司主張以每噸8200元作為計算基準，而唐
      榮公司無意見，故超用鋼筋之價格應以此為準？
  ２、若不以每噸8200元為準，應以如何之基準計算？
（三）唐榮公司請求2193萬元之損害賠償部分
  １、系爭工程於系爭契約終止前，港馬公司有無依系爭契約而
      可認為遲延情事？
  ２、若有遲延情事，得否歸責港馬公司？
  ３、原證三七分包契約是否真正？其價額是否為2193萬元？
  ４、系爭工程由宏義公司接手後，是否因為工程進度落後或高
      工局要求提前完工，而更改部分工作之施工方法？
  ５、唐榮公司是否因港馬公司之遲延而受損害？其損害為何？
      若唐榮公司有受損害，得否歸責港馬公司？
（四）港馬公司之抵銷抗辯是否可採
  １、彰化銀行工程履約保證手續費666萬6000元部分，及保固
      款701萬1015元部分。
  ２、仲裁費用63萬2809元部分。
  ３、下角料金5萬9104元部分。
六、茲分別論述如下
（一）唐榮公司請求港馬公司返還85年7月之下角料金4萬5791元
      ，應屬可採。
  １、系爭備忘錄與高公局回函相符，且參諸其他事證，足見系
      爭備忘錄所載內容，應屬可信。
  （１）系爭工程分包投標須知（見外放證物原證一內所示，下
        簡稱系爭投標須知）第18點第10款關於下角料處理規定
        ：鋼筋依供應數量4％繳交，每六個月運交高公局一次
        ；完工結算後如有短少，應按高公局最近（原文誤載為
        進）一次標售廢鋼筋之價格折算交付高公局；水泥袋依
        高公局供應數量，每只2元折抵繳高公局，是為兩造關
        於下角料之約定。而參諸高公局89年2月25日工八九字
        第03850號函（見原審卷第253頁，下簡稱高公局回函）
        之附件一「本路汐止內湖段（第一至六標合併標）工程
        各期繳交下腳料金額」（下簡稱高公局回函附件一）所
        附之高公局86年2月13日拓工字第860668號函影本（下
        簡稱高公局668號函）等節以觀，可知：系爭工程之下
        角料金結算，係半年1次；85年上半年及下半年之下角
        料金單價各為每公噸3120元及2640元，唐榮公司各繳回
        42萬7346元（85年上半年）及31萬6457元（85年下半年
        ）；又自82年上半年起至84年下半年，唐榮公司計繳回
        118萬6600元。
  （２）是則，港馬公司所辯至85年7月31日系爭契約終止時，
        其計繳回118萬6600元之下角料金，應指至84年下半年
        止之下角料金，不含85年上半年及同年7月1日至7月31
        日之下角料金。所應審酌者為，85年上半年及下半年至
        7月31日止之下角料金共若干？查下角料金係固定依高
        工局之鋼筋供應量之4％繳交（見上揭系爭投標須知所
        載），而依高公局668號函所示意旨，係通知唐榮公司
        轉知工程承商（如港馬公司）依例以代金方式繳交85年
        下半年之下角料金31萬6457元，唐榮公司應於同年3月
        15日前以支票支付等情（參高公局668號函說明二、三
        所示）。由是足見：下角料金應繳回若干，高工局乃逕
        依其供應量，並按上開比例計算出數額，通知唐榮公司
        繳交。則唐榮公司繳交之金額，當無不應繳而繳或故為
        溢繳可能，蓋唐榮公司係接受高公局之通知而轉知其下
        包辦理也。
  （３）再者，系爭投標須知已明訂港馬公司應負擔下角料金之
        金額。因之，唐榮公司於代為墊繳後，主張應由港馬公
        司負擔，即屬有據。至其數額，85年上半年部分，因斯
        時系爭契約尚未終止，唐榮公司實際繳回高公局下角料
        金為42萬9404元，有高公局回函附件一所示之85年上半
        年度各標工程承商應繳交之水泥紙袋及短頭鋼筋合計金
        額明細可稽（見外置證物之高公局回函；亦見於本院前
        審（一）卷第86頁）。原審就此部分係依高公局回函附
        件一所示金額，而認定為42萬7346元（見外置證物之高
        公局回函附件一第1頁），但高公局回函該部分金額係
        未加計水泥紙袋2058元所致，而水泥紙袋亦屬下角料之
        一部分（參見上揭系爭投標須知之規定內容），故原審
        就此部分之認定，尚屬有誤，併此敘明。
  （４）至85年7月1日至同年7月31日間之下角料金，雙方雖未
        正式結算，然唐榮公司以港馬公司在此期間內實際耗用
        （應較領用之數額為低）之433.637公噸，計算港馬公
        司應負擔4萬5791元（433.637×4%×2640=45792，元以
        下四捨五入，以下同，但唐榮公司僅主張4萬5791元，
        見系爭備忘錄說明二，故以其主張為準），合計85年上
        半年部分，共47萬5195元（計算式：429404+45791＝47
        5195），計算方法應屬合理。再對照港馬公司自承下角
        料金之數量為563.748公噸，則概括各以每公噸3120元
        （上半年）及2640元（下半年）計算應繳交之金額，各
        為57萬2294元（563.748×0000-0000000=572294），30
        萬1695元（563.748×0000-0000000=301695），約在二
        者之間，更見唐榮公司主張港馬公司就此部分應負擔47
        萬5195元，為可採信。又原審認港馬公司僅應給付47萬
        3137元，係因上述誤認（漏計水泥袋）所致，不能維持
        ，併此指明。
  （５）港馬公司另辯以：系爭契約第12條機具材料第2項規定
        ：「乙方（按指港馬公司）須就甲方（按指唐榮公司）
        各項供給材料繳交下角料金，其數量、折價標準、扣繳
        辦法等，除供給材料表令有規定者外，依下列方式辦理
        ：鋼筋依供應數量3﹪按簽約時市價繳交。水泥袋依供
        應數量每個折價1元。以上扣款按工程進度30﹪、70﹪
        、100﹪時分3次於工程計價款中扣繳。」但高公局回函
        係以4％作為計算下角料金之基準，顯已超過系爭契約3
        ％之約定，就逾繳1％之下角料金，按比例扣回返還港
        馬公司。是依港馬公司已繳交之下角料金共計為118萬
        6600元計算，唐榮公司應返還其中1％計29萬6650元予
        港馬公司，並以此為抵銷云云。但系爭投標須知第7點
        第1款前段規定：「本須知於決標後列入契約為附件，
        凡與契約字句有牴觸者從本須知」等節（見外置證物原
        證一所示）。由是觀之，系爭投標須知第18點第10款既
        已就下角料之處理另為規定，而與上開系爭契約第12條
        第2項之規定有間，自應優先適用系爭投標須知第18點
        第10款有關下角料金之規定，而不再適用系爭契約之約
        定。職是，足徵港馬公司辯稱：應依系爭契約規定計算
        下角料金云云，尚非可取。
  （６）港馬公司復以：唐榮公司以總價28億3500萬元向高公局
        標得系爭工程，而將系爭工程分包為3個工程項目，港
        馬公司僅承包其中2個工程，工程總價為11億1280萬元
        ，佔全部工程總價之39.25%。是高公局回函所示應繳之
        下角料金，既是針對系爭工程全部之應繳交下角料金額
        ，而港馬公司承包之工程僅佔全部工程之39.25%，實際
        所得工程價更少。故港馬公司所應繳交之下角料金應以
        更低之數額作為計算之基準，逾此部分唐榮公司之請求
        顯於法無據云云。然參諸高公局回函附件一所提供之82
        年度上半年至84年度下半年各標工程承商應繳交之水泥
        紙袋及短頭鋼筋金額明細，唐榮公司共繳交118萬6600
        元與高公局（見外放證物袋原證五八，並比對高公局回
        函附件一內之資料。至高公局回函附件一第1頁所載之
        金額，未加計水泥紙袋，故有出入，併此指明），適與
        港馬公司自認其已繳交之下角料金額相合等情以察，足
        見唐榮公司主張：伊承攬高公局系爭工程於85年7月以
        前所施作部分，均為由港馬公司所分包之系爭02契約及
        系爭03契約，故唐榮公司使用之鋼筋，亦均為港馬公司
        承包之系爭契約工程所使用等節，應為可採。至港馬公
        司上揭抗辯，並無證據足輔其說，自非可信。
  （７）此外，唐榮公司係請求85年1月至6月（上半年度）及85
        年7月之下角料金，而非80年上半年度，港馬公司抗辯
        於82年2月訂約前不可能開工，亦不可能有下角料云云
        ，與唐榮公司請求之範圍，並不相侔，自非可取。
  （８）準此，系爭備忘錄既與高公局回函所示情節相符，且參
        諸其他事證，足證系爭備忘錄所載內容，應屬可信。
   ２、系爭備忘錄雖未經港馬公司確認，但與事實相符，有形
       式證據力與實質證據力。
  （１）港馬公司雖以：系爭備忘錄為唐榮公司內部所自行製作
        之文件，未經過伊確認。伊否認其形式及實質之真正。
        故唐榮公司不得僅憑系爭備忘錄，即向港馬公司請求給
        付85年7月份下角料金4萬5791元云云。
  （２）按文書之證據力，有形式證據力與實質證據力之別。文
        書真正成立時所存之證據力，亦即足證其作成人實際曾
        為文書內所記載之陳述或報告，為形式上之證據力。至
        文書所記載事項得據為判斷材料時所存之證據力，亦即
        文書之內容，足為某事項之證明，乃為其實質上之證據
        力。關於私文書之形式證據力，應由舉證人證其真正（
        民事訴訟法第357條本文規定參照）。申言之，倘私文
        書無從依其程式及意旨，推定文書之真偽，則應由舉證
        人證其為真正。至文書之實質證據力如何，則應由法院
        依其自由心證判斷之（民事訴訟法第222條規定參照）
        。又按私文書應提出其原本。但僅因文書之效力或解釋
        有爭執者，得提出繕本或影本（民事訴訟法第352條第2
        項規定參照），合先敘明。
  （３）經查，系爭備忘錄（見外置證物袋原證九內所示）載明
        為唐榮公司內湖施工所發，受文者包括港馬公司與宏義
        公司內湖施工所，其說明一並載明檢附高公局86.2.13
        拓工字第860669號函（比對高公局回函附件一所示函件
        內容，似應為高公局668號函之誤載），及供鋼筋進料
        及耗用量統計表等資料，核與高公局回函附件一內所示
        之文件、內容相符（尤其是下角料款金額（短頭鋼筋）
        均為31萬6457元（不包括水泥紙袋部分）），由是顯見
        ，依系爭備忘錄之程式及意旨，足證唐榮公司內湖施工
        所確曾作成系爭備忘錄，應毋庸疑。港馬公司雖一再否
        認系爭備忘錄之形式真正云云。但究其內容，實乃爭執
        系爭備忘錄為唐榮公司片面製作，未經港馬公司確認，
        不能引為證據云云，要屬對系爭備忘錄之效力或解釋有
        所爭議，而為系爭備忘錄實質證據力有無之爭執。基此
        ，系爭備忘錄確為唐榮公司內湖施工所所作成，其形式
        真正應堪認定，唐榮公司並無提出該系爭備忘錄原本，
        及另行舉證系爭備忘錄形式真正之必要，實堪確定。
  （４）次查，依高公局回函附件一所提供之82年度上半年至84
        年度下半年各標工程承商應繳交之水泥紙袋及短頭鋼筋
        金額明細所示，唐榮公司共繳交118萬6600元，適與港
        馬公司自認其已繳交之下角料金額相合等事實，業如上
        １之（６）所載。再參以系爭備忘錄所示內容，亦與高
        公局回函附件一所示之資料相符等節以觀，足徵系爭備
        忘錄確與事實無違。是故，關於系爭備忘錄85年7月1日
        至85年7月31日止有關下角料金，記載港馬公司應負擔4
        萬5791元，應非出於虛構。況港馬公司自承之上揭82年
        度至84年度之下角料金費用，亦未與唐榮公司共同簽認
        等事實，惟高公局回函附件一內容，除與唐榮公司之內
        部備忘錄記載結果相符外，並與港馬公司自承之金額一
        致。綜此參互以觀，顯見系爭備忘錄亦有實質之證據力
        ，堪採為證據，至為灼然。
  （５）綜上，港馬公司應返還唐榮公司下角料金為47萬5195元
        ，其中85年7月之下角料金4萬5791元部分（計算式：43
        733+2058＝45791），應屬可採。原判決於此部分判命
        港馬公司應給付唐榮公司47萬3137元（其中42萬9404元
        即85年上半年部分業已確定，併此指明），則唐榮公司
        上訴主張港馬公司應再給付2058元（計算式：000000-0
        00000＝2058）為有理由，應予准許。
（二）唐榮公司主張港馬公司就超用鋼筋部分，應再給付100萬
      7644元，應屬可採。
  １、於原審言詞辯論時，港馬公司主張以每公噸8200元作為計
      算基準，唐榮公司並非無意見，故超用鋼筋之價格，不得
      以每公噸8200元為計算基準。
  （１）港馬公司辯以：依原審89年4月12日言詞辯論筆錄之記
        載，就鋼筋之單價部分，因鋼筋規格之不同，其單價亦
        有所不同，伊乃主張應依每噸8200元作為計算基準。唐
        榮公司對此亦表示其無意見，顯見雙方合意以此單價作
        為計算之基準。易言之，兩造就此合意一致，不得於事
        後再行推翻，故原審之認定，並無違誤之處云云。
  （２）按當事人主張之事實，經他造於準備書狀內或言詞辯論
        時或在受命法官、受託法官前自認者，無庸舉證。民事
        訴訟法第279條第1項定有明文。又當事人對於他造主張
        之事實，於言詞辯論時不爭執者，視同自認。但因他項
        陳述可認為爭執者，不在此限。民事訴訟法第280條第1
        項亦有明文。前者稱之為自認，後者乃屬視同自認之一
        種，兩者要件不同，判然有別，應先指明。
  （３）經查，原審89年4月12日言詞辯論筆錄關於本項爭點之
        記載為：「（港馬公司訴訟代理人）超用鋼筋部分我們
        主張為787.837公噸。單價應以8200元計算」；「（唐
        榮公司訴訟代理人）超用鋼筋會有爭執是盤點後未經雙
        方確認，高公局回函有二單價是因規格不同，如以較低
        單價計算我沒意見」等語（見原審卷第306頁）。由是
        以觀，港馬公司於原審言詞辯論陳述之重點，乃為超用
        鋼筋數量為787.837公噸，而單價應以8200元計算。而
        唐榮公司之陳述重點乃在於超用鋼筋爭執之緣由，高公
        局回函單價不同之原因，若以較低單價計算，唐榮公司
        無意見，應可確定。
  （４）審諸兩造對於港馬公司所超用鋼筋之數量，原本爭執甚
        烈（參原審判決第11頁、第26頁、第48頁；本院前審判
        決第5頁、第8頁至第9頁、第19頁至第21頁所載），嗣
        於本院準備程序時，兩造始對港馬公司所超用鋼筋之數
        量為787.837噸等事實不爭執（見上四之（六）所述）
        。因此，於原審言詞辯論時，兩造對於港馬公司所超用
        鋼筋之數量部分，並未達成共識，亦無自認或視同自認
        之情形，至屬明悉。
  （５）準此以觀，唐榮公司於原審言詞辯論時陳述所謂：「高
        公局回函有二單價是因規格不同，如以較低單價計算我
        沒意見」等語，其語意應係指：高公局回函有二單價，
        乃因為規格不同所致。若以高公局回函所稱較低單價來
        計算，唐榮公司對之無意見。而其所謂高公局回函，則
        為高公司回函之附件二「本路汐止內湖段（第一至六標
        合併標）工程局供鋼筋價格一覽表」（附於外置證物袋
        ，下簡稱高公局回函附件二），此參諸唐榮公司89年4
        月12日準備（六）狀第2頁關於鋼筋單價之主張（見原
        審卷第309頁）；而高公局回函附件二材料名稱欄關於
        單價9479元部分，係SD-28-#4等鋼筋每公噸價格，另單
        價價9900元部分，則係SD-42-#6等鋼筋每公噸價格等情
        以觀，更為明確。是故，徵諸原審言詞辯論筆錄前後文
        意、高公局回函附件二，及唐榮公司相關書狀，則唐榮
        公司訴訟代理人於原審言詞辯論所謂「無意見」者，應
        係指以每公噸較低價格之9479元為計算基準無意見之意
        。揆諸上揭法條意旨，唐榮公司於原審言詞辯論時，對
        於港馬公司主張以每公噸8200元作為計算基準，並未自
        認，亦無視同自認之可言，要屬彰彰明甚。
  （６）據上可見，唐榮公司於原審言詞辯論時，對於港馬公司
        主張以每噸8200元作為超用鋼筋價格之計算基準，並非
        無意見。是故，港馬公司主張兩造就超用鋼筋價格，業
        已有合意云云，尚非可採。從而，關於港馬公司超用鋼
        筋之價格，自不得以唐榮公司於原審言詞辯論時，對港
        馬公司之主張無意見，而逕以每公噸8200元為計算基準
        。
  ２、港馬公司所超用之鋼筋，不得以每公噸8200元為計算基準
      ，而應以唐榮公司主張之每公噸9479元為基準計算。
  （１）經查，系爭契約自81年11月30日簽訂迄85年7月31日終
        止，係由高公局多次分批購買鋼筋等工料供港馬公司施
        作等情，為兩造所無異詞。而據高公局回函附件二所示
        ，上開期間購買鋼料價格，每公噸自8080元至1萬600元
        不等（參見原審卷第252頁說明（三）、第253頁說明（
        三）及高公局回函附件二所示）。港馬公司雖以：眾所
        週知，公務機構購買之價格，均比民間購買之價格要高
        云云。按事實於法院已顯著或為其職務上所已知者，無
        庸舉證。民事訴訟法第278條第1項固有明文。然港馬公
        司主張高公司購買鋼筋之價格，較民間購買價格要高，
        並非顯著或本院職務上所知悉者，自不得僅以港馬公司
        空言陳述，即認為可採，併此指明。
  （２）港馬公司雖以：高公局回函附件二所示者，僅屬高公局
        為供應承攬廠商，而自行向外購買每噸鋼筋之價格，並
        非是鋼料原物料商出售之每公噸鋼筋價格，自不得以之
        作為計算基準云云。然查，港馬公司超用之鋼筋，既係
        由高公司購買而得，是則唐榮公司主張：關於超用鋼筋
        返還價格之認定，應以高公司之購買鋼筋價格時點，與
        系爭契約終止時最接近者，為計算基準，應屬合理，而
        為可採。蓋兩造就此部分既未約定，參諸唐榮公司與高
        公司應係以此價格而為結算基準；唐榮公司係請求港馬
        公司返還超用鋼筋等節以察，如此解釋，應符公平誠信
        原則。
  （３）再查，高公局回函附件二所示系爭契約終止前，高公局
        最後一次購買鋼筋之價格分別為SD-28-#4等鋼筋每公噸
        9479元（84業內購字第004號），SD-42-#6等鋼筋每公
        噸9900元（84業內購字第005號）（參見外放證物袋高
        公局回函附件二所示）。是故，唐榮公司主張以其中較
        低單價之每公噸9479元計算，堪予採信。
  （４）港馬公司另以：若不以每公噸8200元為準時，並沒有其
        他更好之方法決定基準，故應以雙方合意之單價作為計
        算基準云云。惟查，於原審言詞辯論時，港馬公司主張
        以每公噸8200元作為超用鋼筋之計算基準，唐榮公司並
        非無意見等情，業如上１所述，自不能以此認為兩造已
        有合意甚明。此外，港馬公司對於所謂兩造合意以每公
        噸8200元為計算基準云云，並未提出任何佐證以實其說
        ，且未敘明其依據。是故，港馬公司主張超用鋼筋之價
        格，應以每公噸8200元為計算基準云云，不足採信。
  （５）至港馬公司所謂：另依第40之1期所完成之數量鋼筋尚
        未計算，如再計算未計部份，顯然超用數量更低於787.
        837公噸云云。但兩造對於超用鋼筋之數量，業已不爭
        執如上四之（六）所述，港馬公司並未舉證證明與事實
        不符，又未經唐榮公司同意，是港馬公司翻異前詞，自
        非可取，併此指明。
  （６）據此，港馬公司超用鋼筋部分應按較低單價之每公噸94
        79元計算，依此計算，港馬公司應返還之金額應為746
        萬7907元（計算式：787.837×9479 =0000000）。原審
        此部分係認港馬公司應給付唐榮公司646萬0263元，故
        唐榮公司此部分之上訴，於100萬7644元（計算式：000
        0000-0000000＝0000000）之範圍內，即屬有據（唐榮
        公司逾此部分之請求，業經駁回確定，併此指明）。
（三）唐榮公司請求2193萬元之損害賠償部分
  １、系爭工程於系爭契約終止前，港馬公司確有工程進度落後
      之情事，但唐榮公司未依系爭契約規定行使終止權，而係
      合意終止系爭契約。
  （１）港馬公司雖以：唐榮公司並未於85年7月31日之前依法
        終止合約，而係以驅趕方式，使港馬公司無法履行契約
        伊就系爭工程，並無任何工程進度嚴重遲延之情況云云
        。
  （２）經查，參諸高公局回函附件三之資料所示，系爭工程之
        工程進度確有落後之情事；而由系爭工程雙Ｔ樑由支撐
        先進工法改採就地支撐工法來往文件中，亦可知系爭工
        程有配合提前通車，而進行趕工計畫之情事；又高公局
        於85年2月28日曾發文該局汐止五股段高架拓建工程處
        ，同意系爭工程第3標雙Ｔ梁之施工方式，以倍力梁支
        撐工法替代原設計支撐先進工法案，並請求承商速提施
        工計畫書及單價分析比較表等送核等情（見外置證物高
        公局回函附件三之資料）以觀，顯見系爭工程確有進度
        落後之情事，但於兩造系爭契約終止前，高公局確已有
        同意系爭工程之施工方法變更，又有為達提前通車目標
        ，而提出趕工計畫之議等事實，應堪予確定。
  （３）再佐諸：財團法人中華顧問工程司（下簡稱中華顧問司
        ）84年12月6日Ｓ84-1-622號備忘錄（見本院（二）卷
        第228頁至第229頁，更上證15）、中華顧問司85年1月8
        日Ｓ85-1-7號備忘錄（見本院（二）卷第230頁至第23
        12頁，更上證16）、中華顧問司85年2月12日Ｓ85-1-69
        號備忘錄（見本院（二）卷第232頁至第233頁、更上證
        17）、85年4月11日汐止內湖段（第一至六標合併標）
        工程施工檢討會議記錄（見本院（二）卷第234頁至第
        235頁，更上證18）、85年4月18日汐止內湖段（第一至
        六標合併標）工程施工檢討會議記錄（見本院（二）卷
        第236頁至第238頁，下簡稱更上證19）、唐榮公司85年
        5月7日85唐建三字第1952號函（見本院前審（一）卷第
        95頁至第96頁，上證八）、唐榮公司85年5月23日85 唐
        建三字第2187號（見本院前審（一）卷第99頁至第101
        頁，上證九）、財團法人中華顧問工程司85年6月21日
        S-85-1-332號備忘錄（見本院前審（一）卷第102頁，
        下簡稱上證十）、中華顧問司85年10月19日SW-85-720
        號函（見本院前審（一）卷第103頁，上證十一號）等
        形式真正為港馬公司所不爭執之書證（見本院（二）卷
        第110頁、本院（四）卷第14頁）所示情節以觀，系爭
        工程之進度確有落後情事，應屬無疑。
  （４）另參諸更上證19之附件記載：自84年10月起，進度即開
        始落後，迄85年3月上半月止，仍持續落後累積達5.10%
        ；落後之主要項目為：(一)第一標北上線平面拓寬路段之
        箱涵延伸、擋土牆、路堤填築、級配料、ＡＣ鋪設暨中
        央分隔島平移等工作落後228天。(二)第二標懸吊式支撐
        先進工法橋樑落後132天。(三)第五標懸吊式支撐先進工
        法橋樑落後199天。(四)第六標橋面版進度落後158天，基
        樁及預力兒錨基礎落後161天等節以觀，益證系爭工程
        之進度落情事，應堪認定。另依中華顧問司之85年7月
        下半月工程半月報告所載：系爭工程預定進度為54.47%
        ，實際工程進度為51.38%等情（見本院（一）卷第98頁
        ），兩造對之並無爭執，亦堪信為真。此亦屬瞭解施作
        工程進度狀況之大略指標，至上開更上證19確切顯示各
        標工程落後天數，較為精確。然兩者時點不同，模式亦
        異，應認兩者均為可採。
  （５）港馬公司辯稱：依上證十所示，於85年6月上半月僅落
        後40天云云。然查，上證十說明係謂：「本工程第二、
        五標各使用一套支撐先進工法橋樑施工設備，第三標則
        需使用三套支承式鋼樑設備，今第二標支撐先進工法橋
        樑迄6月上半月已落後40天，經估計落後天數將持續增
        加，致原有一套設備已不敷使用，需再增購乙套設備趕
        工」等情（見本院前審（一）卷第102頁）。由是觀之
        ，上證十之重點，乃在要求唐榮公司應依約增加施工設
        備，以因應系爭工程所需，而不在敘述系爭工程各標（
        尚有一及三至六標）之進度情形，港馬公司以此謂系爭
        工程僅落後40天云云，自不足採。至港馬公司復辯以：
        依系爭契約書第7條第9款進度未持續落後達10%以上，
        非屬嚴重遲延云云。然查系爭契約第7條第9款係規定「
        乙方（即港馬公司）若因財務發生困難或因施工管理不
        當等因素，致工程施工無法順利進行，進度呈持續落達
        10%以上時，經甲方（即唐榮公司）通知限期改善無效
        時，乙方同意甲方得逕行採用『監督付款或代辦雇工要
        點』之規定辦理」等情（見外置證物原證一所示），顯
        見該規定係規範唐榮公司得採用監督付款或代辦雇工之
        要件，而與認定系爭工程遲延狀態無涉，港馬公司以此
        為辯，亦非可取。
  （６）然而，唐榮公司起訴時主張：係於85年7月31日依據系
        爭契約第13條第1項第2款與第13條第2項，而與港馬公
        司終止系爭契約云云（見原審卷第7頁）。惟此與唐榮
        公司85年9月23日85唐建字第4862號函發函終止（見外
        置證物，原證五）所載內容完全不符。蓋原證五係於85
        年9月23日始發文，但唐榮公司卻主張於85年7月31日即
        向港馬公司為終止系爭契約之意思表示。況系爭契約第
        13條第1項第2款係謂：港馬公司如有逾期開工或開工後
        進行遲緩，唐榮公司認難以如限完工者，唐榮公司有權
        終止本契約，如因此唐榮公司有蒙受任何損失擬由乙方
        負責賠償；而系爭契約第13條第2項則謂：港馬公司如
        有因工作效率欠佳，未達施工標準與進度要求，經唐榮
        公司告誡而仍不聽指揮或未於期限內改善者，唐榮公司
        得終止本契約等節（見外置證物，原證一、原證二），
        亦未見唐榮公司就其已依該條項終止系爭契約舉證以實
        其說。且唐榮公司復一再主張：其與港馬公司係於85年
        7月31日合意終止系爭契約等語（見本院（四）卷第62
        頁；另參照中華民國仲裁協會87年度商仲麟聲孝字第50
        號仲裁判斷書第60頁，影本附於本院（二）卷第90頁，
        下簡稱仲裁判斷書）。職是，唐榮公司與港馬公司既係
        於85年7月31日合意終止系爭契約，則與系爭契約第13
        條第1項、第2項規定之權利義務即屬無涉，併此指明。
        至港馬公司雖否認兩造於85年7月31日合意終止系爭契
        約云云，但此與港馬公司於仲裁程序之主張不符，並為
        仲裁判斷書所不採（參照仲裁判斷書第60頁，影本附於
        本院（二）卷第90頁），並經本院調閱上開仲裁判斷事
        件全卷核對無訛（分見該卷港馬公司仲裁補充理由（一
        ）狀第3頁反面至第4頁；港馬公司仲裁補充理由（二）
        狀第3頁反面；87年12月14日詢問會筆錄第33頁至第34
        頁）。因此港馬公司翻異之詞，顯非可信，併此指明。
  （７）綜上得悉，系爭工程於系爭契約終止前，港馬公司確有
        工程進度落後之情事，但唐榮公司未依系爭契約規定行
        使終止權，而係兩造合意終止系爭契約，洵堪認定。
  ２、系爭工程之進度落後，港馬公司確有可歸責之事由，但不
      得完全歸責港馬公司。
  （１）觀諸高公局回函附件三所示唐榮公司向高公局提出之趕
        工計劃（下簡稱趕工計劃，見外置證物高公局回函）中
        ，載明系爭工程落後原因，係沿線諸多障礙未能清除，
        致本案工程無法全面性開展連續施工，形成全線10餘公
        里工作場地必須採分段、分區與分點方式施作，以維工
        程進行。然此等狀況已嚴重影響勞工與工程人員之士氣
        ，造成人員流失及更動頻繁，進而延宕工程之遂行。導
        致工進落後之原因有下列幾點：管線障礙（中油輸油
        管線、欣湖瓦斯管線、台電電力線、自來水管線）妨礙
        施工。天候異常：第一標平面拓寬路段之回填工作，
        因位於汐止多雨地區又逢颱風帶來豪雨，因而積水浸泡
        路床，而需更替翻曬，致耗費巨資及工期。居民抗爭
        ：因緊鄰住宅區，部分地區○○○道路施工，為此常導
        致居民之抗議阻擾；甚且因設計施工位置外來廢土強
        行侵倒本合併標工程，造成施工極度不便，便道因而中
        斷無法施作，結構體遭掩埋等現象。專業廠商配合不
        力，更換後部分工作遭惡意破壞等。由是以觀，系爭工
        程進度落後而與港馬公司有關者，僅第點，且係因港
        馬公司施作之工程嗣遭人惡意破壞所致，並不足以全歸
        責於港馬公司。
  （２）再參諸趕工計劃，唐榮公司之工程缺失檢討分析，而可
        歸責於唐榮公司者為：（１）機具不足（已於85年7月
        起改善）（２）勞工不足（已於85年5月起改善，並陸
        續引進外籍勞工）（３）現場施工人員及外籍勞工經驗
        不足無法確切掌握進度施作（已全面更換協力商及工班
        ）。並參照趕工計劃之具體趕工方案：「本合併標工程
        為如期於八十六年十月完成，除積極增加工班及機具設
        備鑽趕進度外，並配合實際狀況修正進度網圖，憑以作
        施工依據修正之進度圖及網圖如附件並說明如下」等情
        （見外置證物高公局回函）以察，系爭工程進度落後原
        因，與港馬公司有關者，為機具設備、勞工、工班之不
        足及施工人員之經驗不足。
  （３）再者，依投標須知第7條第4項之約定：唐榮公司與高公
        局所訂契約及施工圖說，投標廠商應於投標至唐榮公司
        詳細閱讀確實了解，並應於得標後確實遵行等情（見外
        置證物原證一、原證二）；又高公局中山高速公路汐止
        五股段高架拓寬工程汐止內湖段（第1至6標合併標）工
        程特訂條款（下簡稱高公局特訂條款）11-09.3之規定
        ：支撐鋼架套數，以肆套為原則，如承包商在工期內自
        行調配可減少或需增加支撐鋼架套數，應由承包商自行
        負責（見外置高公局特訂條款第139頁）等節，但港馬
        公司迄至系爭契約合意終止前，僅有二套機具設備，其
        數量顯有不足，故系爭工程之進度落後，與港馬公司未
        依約提供足夠之施工機具設備所致，港馬公司有可歸責
        之事實，尚堪採信。
  （４）綜此，系爭工程之進度落後，港馬公司確有未依約提供
        足夠之施工機具設備之歸責事由，但不得完全歸責港馬
        公司，堪予認定。
  ３、唐榮公司與宏義公司之原證三七分包契約應屬真正，其價
      額確為2193萬元。
  （１）關於唐榮公司確實已支付2193萬元予宏義公司，有卷附
        之材料驗收計價單及傳票（見本院（三）卷第314頁至
        第317頁，更上證27號）可證，復有唐榮公司與宏義公
        司之分包契約書影本（見外置證物，下簡稱原證三七）
        、原證三七之過程文件（影本見本院（三）卷第13頁至
        第109頁，更上證21）、支出傳票、匯款單、統一發票
        、材料驗收計價單（影本見本院（四）卷第3頁至第10
        頁，更上證29）可佐（其中更上證21、更上證29並經唐
        榮公司於本院言詞辯論時，提出形式真正為港馬公司所
        不爭執之原本供比對）。此外，證人即宏義公司法定代
        理人薛曉峰於原審證稱收受上開款項屬實（見原審卷第
        292頁反面），已堪信為真。
  （２）次查，港馬公司於原審以書狀謂「被告（即港馬公司）
        並未否認原告（即唐榮公司）有與宏義公司簽訂原證三
        七分包契約書。又兩造均承認高速公路局對原告許可變
        更工法。如此情形，何必浪費氣力再調查？何況縱然證
        明有原證三七之分包契約書，又能證明什麼損害？」等
        情（見原審卷第245頁）；並於原審陳稱「原告（即港
        馬公司）有與宏義公司簽訂原證三七號合約，並依合約
        支付宏義公司的款項，應該沒問題」等語（見原審卷第
        276頁）。準此可見，港馬公司對於唐榮公司與宏義公
        司簽訂之原證三七分包契約，係屬真正；且唐榮公司確
        有依原證三七分包契約付款予宏義公司等事實，業已自
        認，應可確定。
  （３）港馬公司嗣雖以：否認原證三七分包契約內容之真正及
        其價額之正確云云。然按自認之撤銷，除別有規定外，
        以自認人能證明與事實不符或經他造同意者，始得為之
        。民事訴訟法第279條第3項定有明文。港馬公司空言否
        認原證三七之真正，並抗辯唐榮公司未給付2193萬元予
        宏義公司云云，但唐榮公司對其自認之撤銷並未同意，
        且港馬公司未舉證證明其自認與事實不符，竟徒憑想像
        指摘，自非可取。
  （４）至港馬公司另以：唐榮公司違反其材料採購辦法，其招
        標程序有問題云云，但此充其量係屬唐榮公司內部控管
        之問題，或該2193萬元是否適當之問題，要不能否認原
        證三七分包契約之真正。是港馬公司此部分指摘，亦不
        足採。
  （５）準此，唐榮公司主張其因原證三七分包契約，而給付宏
        義公司2193萬元，應堪採信。
  ４、系爭工程由宏義公司接手後，更改部分工作施工方法，並
      有原證三七分包契約之費用支出之原因，包括原有機具設
      備不足致工程進度落後及高公局要求提前完工等因素。
  （１）依中華顧問司於上證十所示（見本院前審（一）卷第10
        2頁）：85年6月21日時，系爭工程（包含非由港馬公司
        承作之其他部分工程）之工期僅剩1年4個月，攸關完工
        通車之支撐先進工法橋樑施工設備僅進場二套及訂購乙
        套，尚不足因應系爭工程所需，應速依約提供該項施工
        設備等節，而上證十雖針對唐榮公司而發，但依系爭投
        標須知規定，港馬公司自必須遵守。再參諸上揭高公局
        特訂條款11-09.3之規定：支撐鋼架套數，以肆套為原
        則，如承包商在工期內自行調配可減少或需增加支撐鋼
        架套數，應由承包商自行負責（見外置高公局特訂條款
        第139頁）等情以觀，顯見港馬公司提供之施工設備確
        有不足。又港馬公司迄至系爭契約合意終止前，僅有二
        套機具設備，其數量顯有不足，故系爭工程之進度落後
        ，與港馬公司未依約提供足夠之施工機具設備所致，港
        馬公司有可歸責等事實，業如上２之（３）所認定。從
        而，港馬公司應有依約補足機具設備不足之義務，應可
        確定。
  （２）再參照趕工計劃所示，當時未完成之混凝土樑雙T樑（
        以支撐先進工法施作），第二標為29跨、第三標為48跨
        、第五標為23跨、合計共100跨（見外置證物高公局回
        函附件三），是倘以支撐先進工法（即趕工計劃所稱之
        懸吊推進工法）施作，每月約可完成2跨，故縱認港馬
        公司之機具設備均可正常使用，亦須耗時25個月即2年1
        個月，顯已無法按原定工程進度完成上揭混凝土雙T樑
        之工程，亦甚為明確。另參諸趕工計劃關於雙Ｔ橋面版
        之趕工方案（見高公局回函附件三），可知系爭工程更
        改部分工作施工方法之原因，包括原有機具設備不足致
        工程進度落後之因素，蓋屬無疑。至港馬公司謂：依被
        上證2所示（見本院（一）卷第98頁）：合約工期1837
        天（預估展延工期667天），加起來應共有工期1904天
        ，但累計才1396天，尚剩508天。況因其他原因還可延
        長工期云云。惟系爭工程確有工程進度落後之事實，業
        詳如上１所載。港馬公司所指情形，要係對唐榮公司不
        得行使系爭契約終止權而為抗辯，然兩造既係合意終止
        系爭契約，即毋須討論唐榮公司是否合法行使終止權之
        問題。港馬公司既有工程進度落後之情事，自不得以尚
        有若干工期，而免除其遲延責任，尤不得解免其機具設
        備不足之責任。
  （３）至於港馬公司抗辯：唐榮公司於終止系爭契約，曾依系
        爭契約第13條規定，接管港馬公司之兩套支撐先進工作
        架，並交由宏義公司繼續施作。宏義公司分別於85年11
        月24日完成第二標第一跨（PU29C-PU1B）、86年2月1日
        完成第二標第二跨（PU28C-PU29C）、86月2月1日完成
        第五標第三跨、86年3月11日完成第五標第四跨（PD4C-
        PD5C）等事實，固為唐榮公司所無異詞。然系爭工程既
        有工程進度落後之情形，港馬公司自不能宏義公司已使
        用兩部工作車完成四跨，即謂原證三七分包契約之費用
        ，全與港馬公司無關云云。
  （４）港馬公司復謂：伊曾要求改變工法（即使用傳統工法）
        ，但遭唐榮公司拒絕。詎系爭契約終止後，唐榮公司又
        同意宏義公司變更工法及支付費用購買工具。倘依此同
        一條件，港馬公司亦能適時完成云云。惟查，依高公局
        特訂條款1109.1說明所示：系爭工程第二、三、五分標
        係採用支撐先進工法施工（見外置證物，高公局特訂條
        款第137頁），是依系爭投摽須知第18點第3項所示，港
        馬公司須依該工法施作，並無選擇之權。是故，唐榮公
        司縱有拒絕港馬公司變更工法，亦無不合。況倘港馬公
        司依同一條件施作，仍不免於原證三七分包契約之費用
        支出，顯見其此部分所辯，亦不足取。
  （５）港馬公司另以：宏義公司曾於85年10月19日書立具結書
        （見本院（三）卷三第111頁，更上證22），明白記載
        「本公司同意使用港馬工程有限公司所購買之雙Ｔ樑施
        工用倍力樑支撐系統，如該公司之保留款及履約保證金
        均不足支付該筆購買倍力樑系統之費用，本公司願以本
        公司之保留款及履約保證金支付。」是故，原證三七之
        2193萬元趕工設備費用，宏義公司已於具結書內，自行
        負責吸收，不可能向唐榮公司要。唐榮公司竟支付此筆
        費用，即屬圖利他人云云。經查，唐榮公司與宏義公司
        間原證三七分包契約係屬真正，且其價額確為2193萬元
        ，唐榮公司確已支付宏義公司等事實，業如上３所認定
        。至上揭具結書意旨，乃謂倘港馬公司之保留款及履約
        保證金均不足支付該筆費用，始有由宏義公司支付之餘
        地。然既無港馬公司之保留款及履約保證金均不足支付
        該筆費用之情事發生，唐榮公司給付宏義公司原證三七
        分包契約之費用，即無疑義。足徵港馬公司此部分所辯
        ，亦非可取。
  （６）但查，依證人薛曉峰之證言：「（問：提示原證三七是
        否與宏義公司訂的合約？為何會訂？）是原告（按唐榮
        公司）的長官與高公局希望將進度超前，因為我們提出
        的進度表，已經過唐榮與業主核准，要再提前，有困難
        ，經協議後，唐榮願提供設備，我們負責趕工，才有原
        證三七的契約」「（問：原證三十七契約上設備作何用
        途）支撐架我們原只有六套支撐架，要等28天水泥架才
        可拆，一個月只能作三個跨度，業主要求作到五個跨度
        ，所以要增加設備，作完後業主拿回去」「（問：趕工
        原因為何）原進度到12月完工，他們要求在6月中完工
        ，在與唐榮業主協調時，口頭上有提到給高公局長退休
        時的1個禮物，高公局正式說法是政策性。」「（問：
        趕工有無特別利益）談到會向業主申報趕工獎金，實際
        有提出，但沒拿到，我們向唐榮公司申請二千萬至三千
        萬元等語（見原審卷第292頁至第293頁）。兩造對於證
        人薛曉峰之證言，均未否定其真正，足徵其證詞應非出
        於虛構。
  （７）由是可知，宏義公司按照經高公局和唐榮公司所核定之
        施工進度，本應於86年12月前完工（參照本院前審（一
        ）卷第102頁上證十所示內容，完工日相近），然為配
        合高公局長之政策，乃要求宏義公司須於86年6月中前
        完工，宏義公司乃表示因設備不夠，無法提前完工，經
        協調後，唐榮公司遂同意由其出錢委任宏義公司去購置
        設備，以使系爭工程可以提前完工。是以，唐榮公司委
        任宏義公司所購置之工程設備，確有基於工程之政策性
        趕工之需要。申言之系爭工程由宏義公司接手後，更改
        部分工作施工方法，並支出原證三七分包契約之費用，
        亦有高公局要求提前完工之因素在內，亦可確定。
  （８）準此可見，系爭工程由宏義公司接手後，更改部分工作
        施工方法，並致原證三七分包契約之費用支出，包括原
        有機具設備不足致工程進度落後及高公局要求提前完工
        等因素，實堪予認定。
  ５、唐榮公司因港馬公司之遲延，而受有支出原證三七分包契
      約費用支出其中657萬9000元之損害部分，得向港馬公司
      請求。
  （１）按給付有確定期限者，債務人自期限屆滿時起，負遲延
        責任。給付無確定期限者，債務人於債權人得請求給付
        時，經其催告而未為給付，自受催告時起，負遲延責任
        。民法第229條第1項、第2項前段分別定有明文。職是
        ，債務人遲延之要件應為：須給付為可能、須債務已屆
        給付期、及須可歸責於債務人。至債務之給付期，則視
        其給付是否有確定期限而有不同。又債務人遲延者，債
        權人得請求其賠償因遲延而生之損害。民法第231條第1
        項亦有明文。此所謂損害，係指因債務人遲延而生之損
        害。申言之，債務人之給付苟屬可能，債權人即得請求
        其履行，同時對於因遲延給付而生之損害，不論積極或
        消極損害，均得請求賠償。故遲延中之給付，應包括原
        來之給付及遲延賠償（參見孫森焱著，民法債編總論，
        第534頁至第539頁）。再按解除權之行使，不妨礙損害
        賠償之請求；又民法第258條及第260條之規定，於當事
        人依法律之規定終止契約者準用之。民法第260條、第
        263條分別定有明文。基於公平誠信原則，於當事人合
        意終止契約時，除別有約定外，亦不妨礙損害賠償之請
        求，應可確定。
  （２）經查，系爭契約係經兩造合意終止，業認定如上１所述
        。又系爭工程之進度確有落後之事實，亦詳如上１之（
        ３）（４）（５）所載。且唐榮公司曾對港馬公司為催
        告，亦有上證八、上證九附卷可稽（分別見本院前審（
        一）卷第95頁至第96頁、第99頁至第101頁），顯見系
        爭工程於兩造合意終止時，港馬公司應負給付延之損害
        賠償責任，當可認定。
  （３）再者，系爭工程由宏義公司接手後，更改部分工作施工
        方法，並致原證三七分包契約之費用支出，包括港馬公
        司提供之原有機具設備不足，並致工程進度落後等因素
        ，業詳如上４之認定。職是，唐榮公司自得向港馬公司
        請求原證三七分包契約費用支出之損害賠償，亦堪認定
        。
  （４）至港馬公司復謂：唐榮公司已完全自高公局領到所有之
        款項，並未有因任何之遲延而被罰款或扣款之情事，可
        知並未受有損害云云。惟查，唐榮公司固未因遲延受罰
        ，但此乃其與港馬公司合意終止系爭契約後，宏義公司
        配合唐榮公司趕工計劃施作系爭工程所致，要與港馬公
        司無涉。況因港馬公司之遲延，致唐榮公司需支付趕工
        設備費用，以追上系爭工程之進度，焉能謂該支出費用
        非其損害。港馬公司上開所謂，自非可信。
  （５）按當事人已證明受有損害而不能證明其數額或證明顯有
        重大困難者，法院應審酌一切情況，依所得心證定其數
        額。民事訴訟法第222條第2項定有明文。經查，原證三
        七分包契約之費用支出，系爭工程進度落並非唯一原因
        ，尚包括因應高公局要求提前完工之因素，亦如上４所
        述。且系爭工程之進度落後，港馬公司雖有可歸責之事
        由，但不得完全歸責港馬公司，又如上２所示。因此，
        唐榮公司雖主張此部分2193萬元皆為其損害，尚非可取
        。然唐榮公司之損害數額究竟若干，並無相關資料可供
        明確計算。本院衡諸：原證三七分包契約之費用支出所
        購置之設備，除有系爭工程進度落後之因素外，尚有為
        因應高公局提前完工之要求；系爭工程進度落後之因素
        ，僅其中一部分可歸責於港馬公司；原證三七分包契約
        之費用支出所購置之設備於系爭工程完工後，亦由唐榮
        公司取回使用等情（參薛曉峰之證言，見原審卷第293
        頁）；依上證十所示，港馬公司斯時應再增購乙套設備
        以便趕工；兩造權益之平衡及其他一切情況，本院認為
        唐榮公司得向港馬公司請求之原證三七分包契約費用支
        出之損害數額，以30％即657萬9000元為當（計算式：
        00000000×30％×0000000），始符公平原則。
  （６）綜此，唐榮公司因港馬公司之遲延，而受有支出原證三
        七分包契約費用支出其中之657萬9000元部分，為其所
        受損害，得向港馬公司請求，逾此部分，則屬無據。
（四）港馬公司各項抵銷之抗辯，均非可採。
  １、彰化銀行工程履約保證手續費666萬6000元部分；保固款
      701萬1015元部分。
  （１）按主張抵銷之請求，其成立與否經裁判者，以主張抵銷
        之額為限，有既判力。民事訴訟法第400條第2項定有明
        文。是故，抵銷抗辯生既判力，以主張抵銷之對待請求
        ，其成立與否經裁判，並以其抵銷之額為限。申言之，
        如抵銷抗辯未經實體上裁判者，自不生既判力。惟倘抵
        銷抗辯業經法院為實體上之判斷，自有既判力（參楊建
        華著民事訴訟法要論，第371頁）。
  （２）本院前審就港馬公司主張以其支出彰化銀行工程履約保
        證手續費666萬6000元，及以保固款701萬1015元，與唐
        榮公司對其之債權抵銷部分，業經本院前審為實體上之
        判斷（見本院前審判決第10頁、第24頁至第25頁），且
        此部分業已確定，是揆諸上揭說明，港馬公司此部分抵
        銷抗辯，業經實體裁判確定而有既判力，港馬公司仍執
        此而為主張，要無理由。
  （３）至港馬公司再以：本院前審判決雖未准，但依誠信原則
        與不當得利之規定，唐榮公司仍應支付此一款項。正如
        違約金被沒收時，如屬過高，法院仍得減少違約金之過
        高沒收云云。但港馬公司此部分主張，仍屬既判力效力
        所及，本院自不得再予審酌，併此指明。
  ２、仲裁費用63萬2809元部分。
  （１）港馬公司雖以：仲裁費用由唐榮公司負擔25%，即27萬
        8583元。連同被上證四之仲裁協會函，內載仲裁費用由
        唐榮公司負擔1/2，即35萬4226元。合計應由唐榮公司
        負擔之仲裁費用為63萬2809元，伊自得主張抵銷云云。
  （２）然查，兩造間86年商仲麟聲仁字第80號仲裁事件，唐榮
        公司主張其應給付之款項及應負擔之仲裁費，唐榮公司
        在本件起訴前，業已於87年4月20日以內湖一支郵局存
        證信函第272號，對港馬公司主張抵銷等事實，業據其
        提出該存證信函影本為證（見本院（二）卷第97頁至第
        101頁，更上證3號），港馬公司對之亦無異詞，自堪予
        採信。因此，此部分仲裁費用既先經唐榮公司以受動債
        權主張抵銷，港馬公司自不得再主張抵銷，要屬彰彰明
        甚。
  （３）至唐榮公司主張：87年商仲麟聲孝字第50號仲裁事件，
        唐榮公司應給付之款項及應負擔之仲裁費部分，唐榮公
        司於對港馬公司提起債務人異議之訴時，即於起訴狀內
        主張抵銷等情，復有唐榮公司提出之債務人異議之訴起
        訴狀影本附卷可稽（見本院（二）卷第103頁至第104頁
        ，更上證4號），港馬公司對之亦未爭執。是唐榮公司
        就此部分仲裁費用既已將之列為受動債權，而先主張抵
        銷，港馬公司再予本件主張抵銷，即無可取。
  ３、下角料金5萬9104元部分。
  （１）港馬公司雖以：系爭工程於85年7月30日終止契約時，
        實際使用鋼筋數為1萬4094.6公噸，是伊應繳交4%之下
        角料為563.748公噸，以一般下角料每公斤2元計算，則
        伊應返還之下角料金為112萬7496元。惟伊已繳交之下
        角料金合計118萬6600元，故唐榮公司應退還伊5萬9104
        元（0000000－0000000＝59104），並以之主張抵銷云
        云。
  （２）然查，關於唐榮公司請求港馬公司返還85年7月之下角
        料金4萬5791元，應屬可採等部分，業詳如上（一）所
        述，於茲不贅。至港馬公司空言主張以一般下角料每公
        斤2元計算，並未提出任何證據以實其說，自非可採。
        從而，港馬公司此部分抵銷之抗辯，亦無可取，甚為明
        確。
  ４、綜此，港馬公司各項抵銷之抗辯，均非可採，堪予認定。
七、綜上所述，關於唐榮公司請求港馬公司返還85年7月之下角
    料金4萬5791元（原審准許其中4萬3733元，本院認港馬公司
    應再給付2058元）；就超用鋼筋部分，應給付746萬7907元
    （原審准許其中646萬0263元，本院認港馬公司應再給付100
    萬7644元）；及就原證三七分包契約之損害賠償部分，應給
    付657萬9000元（原審就此部分駁回唐榮公司之請求），應
    屬可採。至唐榮公司請求其餘損害賠償1535萬1000元部分（
    計算式：00000000+0000000＝00000000），則無可取，應予
    駁回。港馬公司所為各項抵銷抗辯，亦非可採。是故，唐榮
    公司（除確定部分外）請求港馬公司給付763萬2435元（計
    算式：45791+0000000+0000000＝0000000）及自88年1月27
    日起至清償日止之利息部分，為有理由，應予准許，逾此部
    分之請求（即1535萬1000元部分），為無理由，應予駁回。
    又唐榮公司勝訴部分，兩造分別陳明願供擔保為准、免假執
    行之宣告，經核於法並無不合，爰分別酌定相當擔保金額准
    許之。至於唐榮公司敗訴部分，其假執行之聲請失所附麗，
    應併予駁回。原審就上開應准許部分（指港馬公司應再給付
    下角料金2058元、超用鋼筋部分之100萬7644元、及就原證
    三七分包契約之損害賠償部分之657萬9000元，以上合計758
    萬8702元本息部分），為唐榮公司敗訴之判決，並駁回其假
    執行之聲請，尚有未洽，上訴意旨求予廢棄改判，為有理由
    ，爰由本院予以廢棄改判如主文第2項所示，並分別依聲請
    為附條件之准、免假執行之宣告。至於唐榮公司之請求不應
    准許部分（即上揭1535萬1000元部分），原判決為唐榮公司
    敗訴之判決，並駁回其假執行之聲請，經核於法並無不合，
    上訴意旨求予廢棄改判，為無理由，應駁回其上訴。至港馬
    公司上訴部分（即4萬3733元部分），均為無理由，應予駁
    回。
八、本件事證已臻明確，至於未論述之爭點；兩造其餘之攻擊或
    防禦方法；未經援用之證據，經本院斟酌後，認為均不足以
    影響本判決之結果，自無一一詳予論駁之必要，併此敘明。
九、據上論結，本件唐榮公司上訴為一部有理由，一部無理由，
    港馬公司上訴為無理由，依民事訴訟法第450條、第449條第
    1項、第79條、第463條、第390條第2項、第392條，判決如
    主文。
中    華    民    國    95    年    4     月    12    日
                  民事第14庭  審判長法  官  許正順
                                    法  官  魏麗娟
                                    法  官  鍾任賜
正本係照原本作成。
如不服本判決，應於收受送達後20日內向本院提出上訴書狀，其
未表明上訴理由者，應於提出上訴後20日內向本院補提理由書狀
（均須按他造當事人之人數附繕本）上訴時應提出委任律師或具
有律師資格之人之委任狀；委任有律師資格者，另應附具律師資
格證書及釋明委任人與受任人有民事訴訟法第466條之一第一項
但書或第二項（詳附註）所定關係之釋明文書影本。
中    華    民    國    95    年    4     月    14    日
                                  書記官  王敬端
附註：
民事訴訟法第四百六十六條之一（第一項、第二項）：
對於第二審判決上訴，上訴人應委任律師為訴訟代理人。但上訴
人或其他法定代理人具有律師資格者，不在此限。
上訴人之配偶、三親等內之血親、二親等內之姻親，或上訴人為
法人、中央或地方機關時，其所屬專任人員具有律師資格並經法
院認為適當者，亦得為第三審訴訟代理人。


司法院資訊處製作；財團法人民間司法改革基金會備份。
